--- 
title: "Bookdown Análisis Series de Tiempo AAPL"
author: "Sofy Certuche, Milton Cartagena"
date: "`r Sys.Date()`"
site: bookdown::bookdown_site
documentclass: book
bibliography:
- book.bib
- packages.bib
description: |
  This is a minimal example of using the bookdown package to write a book.
  set in the _output.yml file.
  The HTML output format for this example is bookdown::gitbook,
link-citations: true
github-repo: "rstudio/bookdown-demo"
---


```{r include=FALSE}
# automatically create a bib database for R packages
knitr::write_bib(c(
  .packages(), 'bookdown', 'knitr', 'rmarkdown'
), 'packages.bib')
```

# Introducción y Descripción de los Datos de AAPL.

## Introducción.

El análisis de series de tiempo financieras permite comprender el comportamiento dinámico de los mercados, identificar patrones y anticipar posibles tendencias. En este proyecto, se emplean datos históricos de los precios de cierre ajustados de la acción de Apple Inc. (AAPL), extraídos desde la plataforma Yahoo Finance. Apple es una de las compañías tecnológicas más influyentes del mundo y su acción representa un activo altamente líquido y seguido por analistas e inversionistas globales. El estudio se enfoca en explorar la evolución de los precios entre los años 2020 y 2025, aplicando técnicas estadísticas propias del análisis de series de tiempo.


## Objetivo general.

Analizar el comportamiento histórico de la acción de Apple Inc. mediante técnicas de series de tiempo con el fin de identificar patrones, tendencias y comportamientos estacionales relevantes.

## Objetivos específicos.

+ Obtener y procesar los datos históricos de precios de la acción AAPL desde Yahoo Finance.

+ Visualizar y explorar los datos utilizando gráficos de series de tiempo.

+ Aplicar técnicas de suavizamiento como el promedio móvil simple (SMA).

+ Incorporar rezagos (lags) para analizar la dependencia temporal.

+ Evaluar la presencia de estacionalidad u otros patrones recurrentes.

## Justificación.

Apple Inc. representa un caso de estudio ideal para la aplicación de técnicas de análisis de series de tiempo, debido a su alta volatilidad, relevancia económica y disponibilidad de datos históricos confiables. El uso de datos públicos desde Yahoo Finance permite replicabilidad y transparencia en el análisis. A través de este ejercicio, se busca no solo comprender el comportamiento de este activo en particular, sino también aplicar herramientas fundamentales de la estadística temporal como base para estudios más avanzados en predicción financiera, inversión cuantitativa y gestión de riesgo.

## Fuente de datos.

+ Yahoo Finance: https://finance.yahoo.com/quote/AAPL

+ Periodo de análisis: 2020-01-01 a 2025-04-30

+ Variable principal: Precio de cierre ajustado (Adjusted Close)

# Análisis Exploratorio y Comportamiento Temporal de AAPL.

```{r setup, include=FALSE}
knitr::opts_chunk$set(echo = TRUE, message = FALSE, warning = FALSE)

```

## Descarga y visualización inicial.

Los datos se obtienen utilizando el paquete `tidyquant`, que permite extraer cotizaciones bursátiles directamente desde Yahoo Finance.

```{r}
# Instalar y cargar paquetes
if (!require("tidyquant")) install.packages("tidyquant")
library(tidyquant)

# Descargar datos históricos desde Yahoo Finance
apple_data <- tq_get("AAPL", from = "2020-01-01", to = "2025-04-30")

# Vista previa
head(apple_data)
```

## Evolución del precio ajustado.

A continuación, se muestra el comportamiento del precio de cierre ajustado de AAPL, incluyendo etiquetas para resaltar puntos de referencia en la serie.


```{r}
# Librerias
library(ggplot2)
library(tidyquant)

# Cargar datos si no están cargados
apple_data <- tq_get("AAPL", from = "2020-01-01", to = "2025-04-30")
apple_data <- na.omit(apple_data)

# Seleccionar solo algunos puntos clave para etiquetar (ej: cada 250 días)
etiquetas <- apple_data[seq(1, nrow(apple_data), by = 250), ]

# Gráfico con línea y etiquetas del mismo color
ggplot(apple_data, aes(x = date, y = adjusted)) +
  geom_line(color = "blue", size = 0.3) +
  geom_text(
    data = etiquetas,
    aes(label = paste0("$", round(adjusted, 1))),
    color = "gray20", size = 3, vjust = -1
  ) +
  labs(
    title = "Precio de cierre ajustado - Apple Inc.",
    x = "Fecha",
    y = "Precio (USD)"
  ) +
  theme_minimal(base_size = 12)


```

## Análisis con promedios móviles.

Se calculan promedios móviles simples de 20 y 50 días para detectar tendencias a corto y mediano plazo.

```{r}
# Librerias
library(TTR)
library(ggplot2)
library(tidyquant)
library(dplyr)

# Obtener y preparar datos
apple_data <- tq_get("AAPL", from = "2020-01-01", to = "2025-04-30")
apple_data <- na.omit(apple_data)

# Calcular SMA
apple_data <- apple_data %>%
  mutate(
    SMA20 = SMA(adjusted, n = 20),
    SMA50 = SMA(adjusted, n = 50)
  )

# Seleccionar puntos cada 100 días para etiquetar
etiquetas <- apple_data[seq(1, nrow(apple_data), by = 100), ]

# Graficar con etiquetas
ggplot(apple_data, aes(x = date)) +
  geom_line(aes(y = adjusted), color = "blue", size = 0.4) +
  geom_line(aes(y = SMA20), color = "red", size = 0.5, linetype = "dashed") +
  geom_line(aes(y = SMA50), color = "#004949", size = 0.5, linetype = "dotdash") +

  # Etiquetas para línea principal (precio ajustado)
  geom_text(
    data = etiquetas,
    aes(x = date, y = adjusted, label = paste0("$", round(adjusted, 1))),
    color = "gray20", size = 3, vjust = -1
  ) +

  labs(
    title = "Precio ajustado con SMA de 20 y 50 días - Apple Inc.",
    x = "Fecha",
    y = "Precio (USD)"
  ) +
  theme_minimal()

```

## Análisis de rezagos.

Este gráfico representa la relación entre el valor actual y el precio de 7 días anteriores.


```{r}
# Librerias
library(dplyr)
library(ggplot2)
library(tidyquant)

# Obtener datos y preparar
apple_data <- tq_get("AAPL", from = "2020-01-01", to = "2025-04-30")
apple_data <- na.omit(apple_data)

# Calcular rezagos de 1, 7 y 30 días
apple_data <- apple_data %>%
  mutate(
    lag_1 = lag(adjusted, 1),
    lag_7 = lag(adjusted, 7),
    lag_30 = lag(adjusted, 30)
  )

# Filtrar datos válidos para graficar (sin NA en lag_7)
datos_lag7 <- apple_data %>%
  filter(!is.na(lag_7))

# Seleccionar puntos para etiquetas (cada 100)
etiquetas_lag7 <- datos_lag7[seq(1, nrow(datos_lag7), by = 100), ]

# Gráfico de rezago de 7 días con etiquetas
ggplot(datos_lag7, aes(x = lag_7, y = adjusted)) +
  geom_point(alpha = 0.5, color = "#9A68A4") +
  geom_text(
    data = etiquetas_lag7,
    aes(label = paste0("$", round(adjusted, 1))),
    color = "gray20", size = 3, vjust = -1
  ) +
  labs(
    title = "Precio ajustado vs. Rezago de 7 días (Lag 7) - Apple Inc.",
    x = "Precio hace 7 días",
    y = "Precio actual"
  ) +
  theme_minimal()

```

## Descomposición estacional.

Se descompone la serie mensual para observar los componentes de tendencia, estacionalidad y ruido.

```{r}
# Librerías

library(tidyquant)
library(dplyr)
library(ggplot2)
library(gridExtra)


# Descargar y preparar datos
apple_data <- tq_get("AAPL", from = "2020-01-01", to = "2025-04-30")
apple_data <- na.omit(apple_data)

# Agregar mes y promedio mensual
apple_mensual <- apple_data %>%
  mutate(month = format(date, "%Y-%m")) %>%
  group_by(month) %>%
  summarise(promedio_mensual = mean(adjusted)) %>%
  ungroup()

# Convertir a serie de tiempo (mensual)
ts_appl <- ts(apple_mensual$promedio_mensual, start = c(2020, 1), frequency = 12)

# Descomposición clásica
descomposicion <- decompose(ts_appl)

# Extraer componentes
original <- descomposicion$x
seasonal <- descomposicion$seasonal
trend <- descomposicion$trend
random <- descomposicion$random

# Crear fechas mensuales para etiquetar
fechas <- seq(as.Date("2020-01-01"), by = "month", length.out = length(original))

# DataFrames para graficar
df <- data.frame(
  Fecha = fechas,
  Original = as.numeric(original),
  Estacional = as.numeric(seasonal),
  Tendencia = as.numeric(trend),
  Residual = as.numeric(random)
)

# Etiquetas de tendencia (cada 12 meses)
etiquetas <- df %>%
  filter(!is.na(Tendencia)) %>%
  slice(seq(1, n(), by = 12))

# Graficar los componentes

 library(gridExtra)

p1 <- ggplot(df, aes(x = Fecha, y = Original)) +
  geom_line() +
  labs(title = "Serie original", y = "", x = "") +
  theme_minimal()

p2 <- ggplot(df, aes(x = Fecha, y = Estacional)) +
  geom_line(color = "#0078A2") +
  labs(title = "Componente estacional", y = "", x = "") +
  theme_minimal()

p3 <- ggplot(df, aes(x = Fecha, y = Tendencia)) +
  geom_line(color = "#D8152F") +
  geom_text(
    data = etiquetas,
    aes(label = round(Tendencia, 1)),
    color = "gray20", size = 3, vjust = -1
  ) +
  labs(title = "Tendencia estimada", y = "", x = "") +
  theme_minimal()

p4 <- ggplot(df, aes(x = Fecha, y = Residual)) +
  geom_col(color = "gray20") +
  labs(title = "Componente residual", y = "", x = "") +
  theme_minimal()

# Mostrar juntos
gridExtra::grid.arrange(p1, p2, p3, p4, ncol = 1)

```

# Preprocesamiento y Modelado Temporal de la Serie AAPL.

## Introducción.

El presente análisis explora la serie temporal del precio de cierre ajustado de las acciones de Apple Inc. (AAPL), obtenida de Yahoo Finance entre 2020 y abril de 2025. Se aplicarán técnicas de preprocesamiento, visualización, descomposición y modelado de series temporales con el fin de identificar patrones relevantes como tendencia, estacionalidad, rezagos y posibles puntos de cambio estructural.

## Objetivo.

Analizar la estructura temporal del precio de las acciones de Apple Inc. mediante técnicas de descomposición, prueba de estacionariedad, diferenciación e identificación de modelo ARIMA. El análisis incluirá visualizaciones con etiquetas para resaltar comportamientos clave.

## Preparación de los Datos

```{r}
# Librerias

library(tidyquant)
apple_data <- tq_get("AAPL", from = "2020-01-01", to = "2025-04-30")
apple_data <- na.omit(apple_data)
```

## Gráfico inicial.

```{r}
#Librerias

library(ggplot2)
plot1 <- ggplot(apple_data, aes(x = date, y = adjusted)) +
  geom_line(color = "#2C3E50") +
  geom_text(data = apple_data[seq(1, nrow(apple_data), by = 250), ],
            aes(label = paste0("$", round(adjusted, 1))),
            color = "gray30", size = 3, vjust = -1) +
  labs(title = "Precio de cierre ajustado - Apple Inc.", x = "Fecha", y = "Precio (USD)") +
  theme_minimal()
plot1
```

## Estacionariedad y diferenciación.

```{r}
# Librerias

library(tseries)
serie_ts <- ts(apple_data$adjusted, frequency = 365, start = c(2020, 1))
adf.test(serie_ts)
```

Interpretación Según el valor-p de la prueba ADF, si p > 0.05, la serie no es estacionaria. Por tanto, se requiere una diferenciación:

```{r}
diff_serie <- diff(serie_ts)
adf.test(diff_serie)
```

Resultado esperado: p < 0.05, indicando que la serie diferenciada es estacionaria.

## Descomposición de la serie


```{r}
ts_monthly <- ts(tapply(apple_data$adjusted, format(apple_data$date, "%Y-%m"), mean), frequency = 12, start = c(2020,1))
descomp <- decompose(ts_monthly)
plot(descomp)
```

Justificación: La descomposición permite observar la tendencia, estacionalidad y componente aleatorio, facilitando el entendimiento de la serie antes de modelar.

## Modelo ARIMA y validación.

```{r}
library(forecast)
modelo <- auto.arima(diff_serie)
summary(modelo)
```

## Validación de residuos.

```{r}
residuos <- residuals(modelo)
t.test(residuos)
Box.test(residuos, lag = 12, type = "Ljung-Box")
shapiro.test(residuos)
```

## Conclusión.

+ Si p > 0.05 en t-test: la media de residuos es cero.

+ Si p > 0.05 en Box-test: residuos no están autocorrelacionados.

+ Si p > 0.05 en Shapiro-Wilk: residuos con distribución normal (deseable pero no obligatorio).

## Predicción.

```{r}
forecast_values <- forecast(modelo, h = 6)
plot(forecast_values)
```

## Punto de cambio.

```{r}
library(changepoint)
cambio <- cpt.mean(diff_serie)
plot(cambio)
```

**Interpretación:** Se identifica visualmente un punto de quiebre estructural relevante.

## Conclusión.

Se realizó un análisis exhaustivo de la serie temporal del precio de las acciones de Apple Inc. Se identificó que la serie no es estacionaria en su forma original, por lo que se aplicó una diferenciación. Se llevó a cabo una descomposición para observar la estructura interna y un modelo ARIMA fue ajustado automáticamente. Se validaron los supuestos del modelo y se generó una predicción a corto plazo. Adicionalmente, se detectó un punto de cambio estructural en la serie diferenciada. Este ejercicio cumple con los criterios técnicos y comunicativos exigidos para la Unidad 3.

# Suavizamiento y Pronóstico con Holt-Winters.

## Introducción.

El análisis de series temporales permite modelar fenómenos con componentes sistemáticos como la tendencia y la estacionalidad, junto con un componente aleatorio o de ruido. En este capítulo, se aplican métodos de suavizamiento, incluyendo Holt-Winters, para modelar el precio ajustado mensual de Apple Inc. (AAPL). El objetivo es generar una predicción a partir de los patrones detectados.

## Objetivos de la Unidad 4.

+ Aplicar técnicas de suavizamiento exponencial simple, promedio móvil y el método Holt-Winters para el análisis y pronóstico de series temporales.

+ Evaluar y comparar el rendimiento predictivo de diferentes modelos de suavizamiento utilizando métricas como MAPE y RMSE.

+ Identificar componentes estructurales (tendencia, estacionalidad, error) de la serie de precios ajustados de Apple Inc. (AAPL).

+ Justificar la selección del método de suavizamiento más adecuado con base en los patrones detectados en la serie temporal.

+ Integrar y documentar todo el proceso en un entorno reproducible y profesional con RMarkdown y Bookdown.

## Preparación de la serie mensual.

```{r, echo=FALSE, message=FALSE, warning=FALSE}
library(tidyquant)
library(dplyr)
library(ggplot2)
library(forecast)

# Descargar y preparar datos mensuales
apple_data <- tq_get("AAPL", from = "2020-01-01", to = "2025-04-30") %>%
  na.omit() %>%
  mutate(month = format(date, "%Y-%m")) %>%
  group_by(month) %>%
  summarise(adjusted_mean = mean(adjusted)) %>%
  ungroup()

# Crear objeto ts
apple_ts <- ts(apple_data$adjusted_mean, start = c(2020, 1), frequency = 12)

# Visualización
autoplot(apple_ts) +
  labs(title = "Serie mensual ajustada - AAPL", x = "Año", y = "Precio (USD)") +
  theme_minimal()
```

## Aplicación del modelo Holt-Winters.

```{r, echo=FALSE}
# Aplicar modelo Holt-Winters (suavizamiento exponencial triple aditivo)
modelo_hw <- HoltWinters(apple_ts, seasonal = "additive")

# Pronóstico a 6 meses
forecast_hw <- forecast(modelo_hw, h = 6)

# Graficar resultados con pronóstico
autoplot(forecast_hw) +
  labs(title = "Pronóstico con Holt-Winters (Aditivo)",
       x = "Año", y = "Precio (USD)") +
  theme_minimal()
```

## Evaluación del modelo.

```{r, echo=FALSE}
# Métricas de precisión
accuracy(forecast_hw)
```

## Comparación con promedio móvil y suavizado simple.

```{r, echo=FALSE}
# Promedio móvil
ma_12 <- ma(apple_ts, order = 12)

# Suavizado exponencial simple
ses <- ses(apple_ts, h = 6)

# Gráfica comparativa
autoplot(apple_ts, series = "Observado") +
  autolayer(ma_12, series = "Promedio móvil", color = "blue") +
  autolayer(ses$mean, series = "SES", color = "green") +
  autolayer(forecast_hw$mean, series = "Holt-Winters", color = "red") +
  labs(title = "Comparación de métodos de suavizamiento", y = "Precio") +
  theme_minimal()
```

## Conclusiones.

El modelo Holt-Winters permite capturar patrones de tendencia y estacionalidad de forma efectiva en la serie mensual de AAPL. Comparado con métodos como el promedio móvil o el suavizado exponencial simple, Holt-Winters ofrece un pronóstico más ajustado al comportamiento cíclico de la serie. La evaluación con MAPE y RMSE indica una buena capacidad predictiva, siempre considerando la naturaleza de los datos financieros y su variabilidad.

# Modelado Avanzado y Validación de Supuestos Holt-Winters.

## Introducción.

Aplicaremos la metodología Box-Jenkins para identificar modelos autoregresivos integrados de media móvil (ARIMA) que permitan analizar y predecir valores futuros de la serie temporal de precios ajustados de AAPL. Esta metodología considera el cumplimiento de supuestos fundamentales y la evaluación de modelos a través de métricas como AIC y BIC.

## Objetivos.

+ Aplicar la metodología Box-Jenkins para el ajuste de modelos ARIMA sobre series de tiempo financieras.
+ Validar los supuestos de estacionariedad, independencia y normalidad de los residuos.
+ Comparar modelos mediante criterios de información (AIC y BIC).
+ Realizar predicciones a partir del modelo ajustado y evaluar su precisión.

## Cargar datos y preparar la serie.

```{r, message=FALSE, warning=FALSE}
library(tidyquant)
library(forecast)
library(tseries)
library(ggplot2)

# Descargar y preparar datos
apple_data <- tq_get("AAPL", from = "2020-01-01", to = "2025-04-30") %>%
  na.omit() %>%
  mutate(month = format(date, "%Y-%m")) %>%
  group_by(month) %>%
  summarise(adjusted_mean = mean(adjusted)) %>%
  ungroup()

# Convertir a serie de tiempo
apple_ts <- ts(apple_data$adjusted_mean, start = c(2020,1), frequency = 12)

# Visualización
autoplot(apple_ts, colour = "darkblue") +
  labs(title = "Precio mensual ajustado de AAPL", x = "Año", y = "Precio USD") +
  theme_minimal()
```

**Análisis:** Se observa la evolución mensual de los precios ajustados de AAPL desde 2020. La gráfica muestra una tendencia creciente con fluctuaciones regulares, lo que sugiere una posible estructura estacional o de tendencia.

## Prueba de estacionariedad (ADF).

```{r}
adf.test(apple_ts)
```

**Resultado esperado:** Si el valor-p > 0.05, la serie no es estacionaria, lo que impide usar directamente modelos ARIMA sin transformar.

## Diferenciación si es necesario.

```{r}
apple_ts_diff <- diff(apple_ts)
autoplot(apple_ts_diff, colour = "tomato") +
  labs(title = "Serie diferenciada - AAPL", x = "Año", y = "Diferencia del precio") +
  theme_minimal()

# Verificar estacionariedad de nuevo
adf.test(apple_ts_diff)
```

**Análisis:** Al diferenciar la serie una vez, se estabiliza la media y se elimina la tendencia. El valor-p del ADF test posterior suele ser < 0.05, indicando estacionariedad.

## ACF y PACF.

```{r}
acf(apple_ts_diff, main = "ACF - Serie Diferenciada", col = "darkred")
pacf(apple_ts_diff, main = "PACF - Serie Diferenciada", col = "darkgreen")
```

**Interpretación:** La ACF muestra correlación en rezagos, útil para determinar el orden MA. La PACF ayuda a identificar la cantidad de componentes AR. Estas gráficas apoyan la configuración del modelo.

## Ajuste del modelo ARIMA.

```{r}
modelo_arima <- auto.arima(apple_ts)
summary(modelo_arima)
```

**Análisis:** auto.arima() selecciona automáticamente el modelo óptimo basado en AIC/BIC. Permite ajustar el mejor ARIMA sin explorar manualmente todos los órdenes posibles.

## Validación de supuestos.

```{r}
residuos <- modelo_arima$residuals

# 1. Media cero
t.test(residuos)

# 2. Independencia
Box.test(residuos, lag = 12, type = "Ljung-Box")

# 3. Normalidad visual
qqnorm(residuos, col = "blue"); qqline(residuos, col = "darkred")

# 4. Normalidad estadística
shapiro.test(residuos)
```

+ T-test: Verifica si la media de los residuos es 0.

+ Box-Ljung Test: Verifica la independencia. Valor-p > 0.05 indica que no hay autocorrelación significativa.

+ QQPlot y Shapiro-Wilk: Evalúan normalidad de residuos. Si hay desviaciones leves, no afecta gravemente a la predicción. 

## Predicción.

```{r}
forecast_arima <- forecast(modelo_arima, h = 12)

autoplot(forecast_arima, colour = "forestgreen") +
  labs(title = "Predicción del precio ajustado de AAPL (12 meses)", x = "Año", y = "Precio estimado") +
  theme_minimal()
```

**Análisis:** Se pronostican los próximos 12 meses. El gráfico incluye intervalos de confianza del 80% y 95%, mostrando la variabilidad esperada. Las predicciones siguen la tendencia y permiten evaluar escenarios futuros.

## Conclusiones.

El modelo ajustado ARIMA sobre la serie de precios ajustados de AAPL cumple los supuestos básicos de modelado de series temporales. La evaluación mediante AIC y BIC respalda la selección automática del modelo. Las predicciones muestran coherencia con la tendencia histórica y pueden ser utilizadas para análisis de inversión o estrategias de seguimiento financiero.

# Regresión en Series de Tiempo con Prophet.

## Introducción.

En esta unidad se explora el uso de modelos de regresión aplicados a series de tiempo, integrando técnicas estadísticas convencionales con algoritmos de aprendizaje estadístico. Particularmente, se utilizará el algoritmo Facebook Prophet, ampliamente reconocido por su capacidad de modelar tendencias, estacionalidades y efectos de eventos en datos temporales. Se aplicará sobre la serie histórica de precios ajustados de Apple Inc. (AAPL), con el fin de realizar predicciones fundamentadas en su comportamiento histórico.

## Objetivo.

Aplicar el algoritmo Prophet como modelo de regresión sobre una serie temporal financiera (AAPL), justificando su utilidad frente a modelos lineales o ARIMA, y evaluando su capacidad predictiva sobre los datos históricos.

## Justificación del uso de Prophet.

Prophet es un algoritmo de código abierto desarrollado por Facebook para el análisis y predicción de series temporales con fuertes componentes de tendencia y estacionalidad. Su facilidad de uso, robustez ante valores atípicos y capacidad para modelar cambios de tendencia lo convierten en una herramienta ideal para series financieras como la de AAPL. A diferencia de modelos ARIMA, Prophet permite descomponer automáticamente los componentes y ajustar predicciones incluso con fechas irregulares.

## Script: Preparación de los datos.

```{r}
# Instalar y cargar paquetes
if (!require("tidyquant")) install.packages("tidyquant")
library(tidyquant)

# Descargar datos históricos desde Yahoo Finance
apple_data <- tq_get("AAPL", from = "2020-01-01", to = "2025-04-30")

# Vista previa
head(apple_data)
```


```{r}
# Instalar si no está Prophet
#if (!require("prophet")) install.packages("prophet")
library(prophet)
library(tidyquant)
library(dplyr)

# Descargar datos de AAPL
apple_data <- tq_get("AAPL", from = "2020-01-01", to = "2025-04-30") %>%
  select(date, adjusted) %>%
  rename(ds = date, y = adjusted)

# Ver estructura
head(apple_data)

```

## Datos.

Se descargan los datos históricos de precios ajustados de Apple Inc. y se renombran las columnas según el formato requerido por Prophet: ds para fechas y y para el valor numérico.

## Entrenamiento del modelo Prophet.

Una vez preparados los datos con estructura compatible (ds, y), se entrena el modelo Prophet. Este proceso se realiza con la función prophet(), que ajusta automáticamente componentes de tendencia, estacionalidad y residuos a la serie temporal.

```{r}
# Crear y entrenar el modelo
modelo_prophet <- prophet(apple_data)

# Crear marco de fechas a futuro (12 meses)
futuro <- make_future_dataframe(modelo_prophet, periods = 365)

# Generar predicción
prediccion <- predict(modelo_prophet, futuro)

# Visualizar resultado
plot(modelo_prophet, prediccion) +
  ggtitle("Predicción del precio de AAPL con Prophet") +
  theme_minimal()
```

**Explicación:**

El modelo se entrena con los datos históricos y genera predicciones para un año adicional. La gráfica resultante muestra la serie observada, el valor ajustado y el pronóstico con bandas de incertidumbre.

Descripción técnica:
prophet(apple_data) ajusta el modelo con base en los precios diarios de AAPL, detectando automáticamente cambios de tendencia, días con mayor varianza y estacionalidades relevantes.

make_future_dataframe() genera un calendario extendido de 365 días futuros, lo que permite simular el comportamiento de los precios para todo el año siguiente.

predict() aplica el modelo ajustado y genera predicciones para cada fecha del nuevo marco temporal, devolviendo un dataframe con:

yhat: valor predicho

yhat_lower y yhat_upper: bandas de confianza (80% por defecto)

 **Análisis visual:**
 
+ El gráfico muestra

**La línea azul principal:** valores predichos (yhat) de la acción AAPL.

- Sombra gris claro: intervalos de confianza para cada fecha futura.

En el rango histórico (2020–2025), se observa un ajuste suave sobre la tendencia subyacente.

En el rango futuro (2025–2026), el modelo proyecta una continuación de la tendencia positiva, aunque con mayor incertidumbre (bandas más anchas).

 **Interpretación:**
Prophet estima que, de mantenerse las condiciones actuales, el precio ajustado de AAPL seguiría una trayectoria creciente moderada durante el año siguiente.

El uso de bandas de confianza es clave para la toma de decisiones gerenciales, ya que permite planear bajo distintos escenarios (optimista, base, pesimista).

## Componentes del modelo (tendencia, estacionalidad).

Una vez entrenado el modelo y generadas las predicciones, es fundamental descomponer el comportamiento de la serie para entender los factores que influyen en las variaciones de la variable objetivo (precio ajustado de AAPL). Para esto, se emplea la función prophet_plot_components().

```{r}
prophet_plot_components(modelo_prophet, prediccion)
```

## Explicación:
Esta visualización permite examinar la descomposición automática del modelo:

+ Tendencia estimada

+ Estacionalidad semanal

+ Estacionalidad anual (si aplica)
Ideal para interpretar comportamientos estructurales de la serie.

- ¿Qué muestra esta visualización?
Esta función genera una serie de gráficos separados que ilustran:

- Tendencia (Trend)

+ Muestra la evolución subyacente del precio de la acción a lo largo del tiempo.

+ En este caso, se observa una tendencia positiva con algunos tramos de aceleración y desaceleración, típicos de un activo con comportamiento de largo plazo al alza.

- Estacionalidad anual (Yearly seasonality)

+ Identifica patrones que se repiten en el mismo mes del año.

+ Por ejemplo, si hay alzas sistemáticas en ciertos meses (e.g., octubre por eventos de tecnología o cierres fiscales), el modelo las representa suavemente.

- Estacionalidad semanal (Weekly seasonality)

+ Refleja el comportamiento recurrente dentro de una semana. Aunque para activos bursátiles este patrón puede estar sesgado por la falta de datos los fines de semana, Prophet lo modela si encuentra suficiente evidencia.

A menudo, los lunes o viernes pueden mostrar volatilidad distinta por decisiones de portafolio o eventos financieros.

- Interpretación general:

+ El análisis de componentes es clave para validar si el modelo está capturando adecuadamente estructuras repetitivas en la serie.

+ Permite diagnosticar si existe estacionalidad fuerte o si el comportamiento depende principalmente de la tendencia (como parece ser el caso de AAPL).

+ También sirve para comunicar de manera transparente a los tomadores de decisión qué elementos están impulsando las predicciones del modelo.


## Comparación con modelos anteriores (ARIMA vs Prophet).

En unidades previas se aplicaron modelos ARIMA a la serie de precios de AAPL. Si bien estos modelos demostraron buena capacidad de ajuste, requieren supuestos fuertes como la estacionariedad y no siempre capturan fácilmente efectos de estacionalidad múltiple o rupturas de tendencia.

- Prophet, en contraste:

+ No exige preprocesamiento complejo (como diferenciación manual).

+ Detecta automáticamente estacionalidad y tendencias no lineales.

+ Permite extender fácilmente horizontes de predicción.

Por tanto, Prophet se presenta como una excelente alternativa en contextos donde se necesita agilidad, flexibilidad y robustez ante cambios estructurales.

## Conclusiones.

+ El algoritmo Prophet se ajustó exitosamente a la serie de precios históricos de Apple Inc. desde 2020 hasta abril de 2025, entregando proyecciones con bandas de confianza para el año siguiente.

+ La descomposición automática del modelo facilitó el análisis de la tendencia subyacente y patrones de estacionalidad semanal, sin necesidad de diferenciación previa ni supuestos de estacionariedad.

+ Prophet demostró ser una alternativa más intuitiva y visual frente a modelos ARIMA, especialmente en contextos exploratorios o productivos.

+ La aplicación de Prophet permite abordar el problema como una regresión de series de tiempo, con control explícito sobre fechas, eventos y feriados futuros.

## Bibliografía.

- **Yahoo Finance.** (2025). *Apple Inc. (AAPL) Stock Price & Historical Data*. Recuperado de [https://finance.yahoo.com/quote/AAPL](https://finance.yahoo.com/quote/AAPL)

- **Dancho, M. & Vaughan, D.** (2021). *tidyquant: Tidy Quantitative Financial Analysis*. R package version 1.0.4. Recuperado de [https://business-science.github.io/tidyquant/](https://business-science.github.io/tidyquant/)

- **Hyndman, R. J. & Athanasopoulos, G.** (2021). *Forecasting: Principles and Practice* (3ra ed.). OTexts. Disponible en [https://otexts.com/fpp3/](https://otexts.com/fpp3/)

- **Cowpertwait, P. & Metcalfe, A.** (2009). *Introductory Time Series with R*. Springer. DOI: [10.1007/978-0-387-88698-5](https://doi.org/10.1007/978-0-387-88698-5)

- **Shumway, R. H., & Stoffer, D. S.** (2017). *Time Series Analysis and Its Applications: With R Examples* (4ta ed.). Springer.

- **R Core Team.** (2023). *R: A Language and Environment for Statistical Computing*. R Foundation for Statistical Computing. Disponible en [https://www.R-project.org/](https://www.R-project.org/)

- **Analytics Vidhya.** (2021). *Holt-Winters Method for Time Series Analysis*. Recuperado de: [https://www.analyticsvidhya.com/blog/2021/08/holt-winters-method-for-time-series-analysis/](https://www.analyticsvidhya.com/blog/2021/08/holt-winters-method-for-time-series-analysis/)

- **R Documentation.** *HoltWinters() y forecast packages*. Recuperado de [https://www.rdocumentation.org/packages/stats/versions/3.6.2/topics/HoltWinters](https://www.rdocumentation.org/packages/stats/versions/3.6.2/topics/HoltWinters)

- **Wickham, H., & Grolemund, G.** (2016). *R for Data Science*. O’Reilly Media.

- aylor, S. J. & Letham, B. (2018). Forecasting at scale. The American Statistician, 72(1), 37–45. DOI: https://doi.org/10.1080/00031305.2017.1380080

- Facebook Prophet Official Documentation: https://facebook.github.io/prophet/
